【裁判字號】    97,台上,6802
【裁判日期】    971225
【裁判案由】    貪污
【裁判全文】
最高法院刑事判決            九十七年度台上字第六八０二號
上  訴  人  乙○○
選任辯護人  王剛律師
上  訴  人  甲○○
            丙○○
上列上訴人等因貪污案件，不服台灣高等法院台中分院中華民國
九十七年九月二十四日第二審判決（九十六年度上訴字第二九六
七號，起訴案號：台灣苗栗地方法院檢察署九十五年度偵字第二
六一八、三０三八、五００一號），提起上訴，本院判決如下：
    主  文
原判決撤銷，發回台灣高等法院台中分院。
    理  由
本件原判決維持第一審分別論處上訴人甲○○共同依據法令從事
公務之人員，利用職務上之機會，詐取財物，上訴人乙○○非依
據法令從事公務之人員，共同與依據法令從事公務之人員，利用
職務上之機會，詐取財物，上訴人丙○○幫助共同依據法令從事
公務之人員，利用職務上之機會，詐取財物罪刑之判決，駁回彼
等在第二審之上訴，固非無見。
惟查(一)貪污治罪條例第五條第一項第二款之利用職務機會詐取財
物罪，以依據法令從事公務之人員利用職務上之機會，詐取財物
，為其構成要件，此項構成犯罪要件之事實，不但判決事實欄應
詳加記載，即理由欄亦應將其認定犯罪事實所憑之證據及其認定
之理由，詳予論述，始足為適用法律及判斷其適用法律是否適當
之根據。原判決理由欄雖已說明甲○○係苗栗縣議會第十四、十
五、十六屆審查委員會委員，並於第十六屆任期（民國九十五年
三月一日至九十九年二月二十八日）中，即本件犯罪事實發生期
間，兼任主管環保等民政議案及預算案之第一審查委員會之三位
召集人之一，此有苗栗縣議會九十六年七月十七日苗議事字第０
九六一００一五三三號函及其附件在卷可參，復參酌苗栗縣議會
組織自治條例第十五條規定，縣議員得於縣議會中提出相關議案
，並參與議決。是可知甲○○身為民政組環保相關議案委員會之
委員及召集人，而具有相關環保審查議案之權，且具有本於其議
員職權身分所衍生可利用之一切相關機會，如關切、施加壓力及
其他手段，促成或參與有關環境保護之坤輿科技股份有限公司（
下稱坤輿公司）乙級廢棄物處理廠處理許可證之取得等相關事宜
，故自屬利用「由職務上所衍生之機會」，殆屬無疑。然其事實
欄就甲○○上開利用「由職務上所衍生之機會」之情形，並未記
載，其理由顯失其根據。(二)上開利用職務機會詐取財物罪，其所
謂「利用職務上之機會」，係指假借職務上一切機會，予以利用
者而言。其所利用者，職務本身固有之事機，固無論矣，即使由
職務上所衍生之機會，亦包括在內，要不以職務上有決定權者為
限。然必也因法律或命令賦予行為人以一定之職務，而行為人竟
利用職務本身固有之事機，或由該職務上所衍生之機會，予以詐
財者，始足當之。原判決既認定坤輿公司申請設置乙級廢棄物處
理場，係由苗栗縣政府環境保護局（下稱苗栗縣環保局）審查。
則自祇有負責該項審查、或審核該項審查職務之人員，始可能利
用該項職務固有之事機，或由該項職務上衍生之機會，予以詐財
。甲○○雖有相關環保審查議案之權，然既無該廢棄物處理場申
請設置之審查或審核職務，則能否謂其係利用「由職務上所衍生
之機會」，詐取財物，殊堪研酌。(三)原判決事實認定坤輿公司負
責人胡漢南及顧問乙○○，於現任苗栗縣縣長劉政鴻於九十四年
底上任後，謀議以支付金錢賄賂苗栗縣環保局局長黃宏昌之方式
，以求順利通過審查並取得操作許可證。九十五年一月起，胡漢
南即與乙○○商議由乙○○出面透過苗栗縣議員甲○○之關係，
欲向黃宏昌行賄新台幣（下同）一百萬元，遂由坤輿公司胡漢南
、乙○○等人於九十五年一月二十四日相約於甲○○投資之金燕
大酒家（地址：苗栗縣苗栗市○○街二００號）飲宴，並洽談此
事，事後亦商議由乙○○及甲○○分別與黃宏昌接洽，只要黃宏
昌核章後就支付一百萬元賄款等情。嗣甲○○利用其縣議員身分
及與黃宏昌熟識之機會，在事實上根本未與黃宏昌談及行賄一百
萬元等情，且並未取得黃宏昌同意保證在操作許可證上核章之情
形下，乃與乙○○間共同基於詐欺取財之犯意聯絡，由乙○○向
胡漢南佯稱：黃宏昌同意只要坤輿公司交付賄款一百萬元，就會
在操作許可證上核章往上呈予苗栗縣政府，使操作許可證之核發
順利，惟事實上甲○○及乙○○並沒有跟黃宏昌談及行賄一百萬
元一事，因而使胡漢南陷於錯誤，於九十五年五月九日下午二時
許，由胡漢南代表坤輿公司將一百萬元裝於「大衛杜夫」品牌提
包後，交付給乙○○。乙○○於當天下午三時許，與甲○○約在
縣議會前停車場見面。由甲○○進入乙○○所駕駛車號ＩＴ－八
八八八自小客車內，於甲○○在車內之時，丙○○以幫助甲○○
將其所收取賄款帶離現場之意思，駕車號七Ｐ－九一三九號紅色
富豪轎車繞行縣議會一圈以確認無人跟監後，即停靠在乙○○之
車輛後方。甲○○於乙○○車上待約五分鐘後，即由車內步出，
向在上揭車號七Ｐ－九一三九號之紅色自小客車駕駛座上之丙○
○探頭說話後，即行離去。丙○○隨即身背一只自備背包下車並
進入乙○○車內，將上揭甲○○已收取之一百萬元現金放入上揭
其自備袋中。約一分鐘後即自乙○○車內出來，隨即駕駛前揭車
號七Ｐ－九一三九號紅色富豪轎車離開並在附近兜圈子，以避免
遭跟監，並於同日晚間在苗栗縣苗栗巿「快樂皇宮」酒店門口與
甲○○見面。乙○○則在交付一百萬元予甲○○及丙○○後，即
於同日下午四時許返回坤輿公司，將空「大衛杜夫」品牌提包交
還胡漢南，並向胡漢南告知已將錢交予甲○○處理相關行賄事務
，即返回台北。然苗栗縣環保局負責坤輿公司申請設置乙級廢棄
物處理場業務之承辦人黃士峰，於法務部調查局苗栗縣調查站調
查員詢問時供稱：「我於九十五年四月十七日，簽文請縣政府核
示是否准予核發許可證，惟縣政府將本簽以『請業務單位明確表
示意見另呈』為由退回；九十五年四月二十一日我再重新簽文擬
請核發處理許可證，經縣政府主任秘書周世明於九十五年四月二
十五日批示如擬。」「（周世明於九十五年四月二十五日批示如
擬後，環保局有無核發處理許可證？）沒有，黃宏昌有指示我正
值議會開議期間，為避免困擾，要求我暫緩核發，九十五年五月
五日，周世明找我、課長陳華盛、黃宏昌及法制室專員（名不詳
）討論此事，周世明要求暫緩核發，並要環保局再確認，且將九
十五年四月二十一日簽呈留置在周世明處。」「九十五年五月十
一日貴局搜索要求提供上述簽呈，我去找周世明要取回該簽呈，
周世明又找課長陳華盛及法制室專員討論後，才當場修正後，我
將該簽呈拿回提供影本給貴局。」（見九十五年度偵字第五００
一號偵查卷十五、十六頁），且有該二份經黃宏昌均簽「擬：呈
請核示。」之簽呈影本附卷可稽（見同上卷十九至二十二頁）。
上開情形如果無訛，則坤輿公司申請核發該廢棄物處理場之許可
證，已經黃宏昌核章甚明。而原判決認定胡漢南與甲○○、乙○
○於上開金燕大酒家業商議由乙○○及甲○○分別與黃宏昌接洽
，只要黃宏昌核章後，就支付一百萬元賄款。彼等商議之條件既
已成就，甲○○、乙○○依此商議內容，本即可以請求胡漢南交
付該一百萬元，何須再施用詐術，於九十五年五月九日，向胡漢
南詐取該一百萬元，不無疑問。原審就此未予調查清楚，遽論甲
○○、乙○○以該項利用職務詐取財物罪，尚嫌速斷，有應於審
判期日調查之證據未予調查之違法。(四)原判決既認定丙○○以幫
助甲○○將「所收取賄款」帶離現場之意思，進入乙○○車內，
將甲○○已收取之一百萬元現款放入背包，駕車離開。乃竟論其
以幫助上開「利用職務機會詐取財物罪」，已有未合。且既認其
係幫助甲○○利用職務上之機會，詐取財物，自應就其「如何知
悉該一百萬元，係甲○○利用職務上之機會，詐取所得」，而予
幫助帶離，予以說明。詎竟未予說明，亦屬理由不備。又刑法上
之幫助犯，以在他人實行犯罪行為前，或實行中，予以助力，為
構成要件。若於他人犯罪完成後為之幫助，除法律別有處罰規定
，應依其規定論處罪刑外，尚難以幫助犯之例相繩。原判決既認
定丙○○係將甲○○已收取之一百萬元帶離，則其幫助行為是否
已在甲○○犯罪完成以後，能否論其以該項利用職務詐取財物罪
之幫助犯，不無研求餘地。(五)原判決理由謂依卷附黃宏昌（00
00000000）、甲○○（0000000000，按此一
行動電話門號之申登人黃金城係丙○○之父，且申請租用後交給
甲○○使用之事實，為甲○○、丙○○所供認，見九十五年度他
字第七一號偵查卷第二五六及二五九頁）、乙○○（00000
00000）、胡漢南（0000000000）及丙○○（0
000000000）間之通訊監察譯文顯示：本案確係因胡漢
南急於讓坤輿公司衛生掩埋場操作許可證核發，而透過乙○○及
甲○○，希望行賄黃宏昌一百萬元，讓案子趕快通過，且乙○○
及甲○○確有從中穿針引線。復綜合上訴人三人在九十五年五月
九日當天，彼此之通聯與見面互動內容，顯有異於一般熟識之人
約定見面之聯繫方式分析，其三人於九十五年五月九日，在苗栗
縣議會門口附近所為，應係在遂行前所計畫之交付賄款等情事甚
明（見原判決二十二、二十三頁）。乃竟又謂甲○○、乙○○係
向胡漢南詐取財物，顯然矛盾。(六)無公務員身分者，與公務員共
犯貪污治罪條例之罪者，依該條例第三條規定，亦依本條例處斷
，此為刑法第三十一條第一項之特別規定。原判決既已引用該特
別規定，資為乙○○、丙○○依貪污治罪條例論罪之依據；乃理
由卻又說明其二人雖無公務員身分，但與依據法令從事公務之甲
○○共同犯罪及幫助甲○○犯罪，依刑法第三十一條第一項規定
，應論以共同正犯及幫助犯，並引用該條文，自屬贅餘。又丙○
○既係依貪污治罪條例第三條規定，論其以該項利用職務機會詐
取財物罪之幫助犯，自應適用刑法第三十條第二項依正犯之刑減
輕之規定，減輕其刑，原判決適用刑法第三十一條第一項但書減
輕其刑，有適用法則不當之違法。(七)共同實行犯罪行為，始由共
同正犯各負全部責任。原判決既認定丙○○為幫助犯，非共同正
犯，即無各負全部責任可言。乃竟就該一百萬元，對其亦諭知連
帶追繳沒收，尤有未合。(八)貪污治罪條例第二條已修正公布為「
公務員犯本條例之罪者，依本條例處斷」，並自九十五年七月一
日施行，第一審於九十六年十月二日判決時，該條既已修正公布
施行，其判決主文仍將「公務員」，載為「依據法令從事公務之
人員」，尚非妥適，原判決未予糾正，亦有未宜。以上或為上訴
意旨所指摘，或為本院得依職權調查之事項，應認原判決有撤銷
發回之原因。
據上論結，應依刑事訴訟法第三百九十七條、第四百零一條，判
決如主文。
中    華    民    國  九十七  年   十二   月  二十五  日
                      最高法院刑事第十二庭
                          審判長法官  石  木  欽
                                法官  陳  世  淙
                                法官  洪  佳  濱
                                法官  呂  丹  玉
                                法官  段  景  榕
      本件正本證明與原本無異
                                      書  記  官
中    華    民    國  九十七  年   十二   月  三十一  日
                                                     Ｒ


司法院資訊處製作；財團法人民間司法改革基金會備份。
